【裁判字號】    92,上訴,453
【裁判日期】    920521
【裁判案由】    殺人未遂等
【裁判全文】
臺灣高等法院刑事判決                            九十二年度上訴字第四五三號
    上  訴  人
    即  被  告  乙○○
    選任辯護人  林詮勝律師
右上訴人因殺人未遂等案件，不服臺灣臺北地方法院九十一年度訴字第七三七號，中
華民國九十二年一月七日第一審判決（起訴案號：臺灣臺北地方法院檢察署九十一年
度偵字第八一四六號、第八六六○號），提起上訴，本院判決如左：
    主  文
上訴駁回。
    事  實
一、乙○○於民國九十一年四月五日上午九時三十分許，駕駛車牌號碼七Ｆ—三八一
    ○號白色自用小貨車，搭載其妻丙○及其女武庭暄，途經臺北市○○○路於環南
    市場前之上坡引道處，尾隨在甲○○所駕駛車牌號碼ＣＭ—五一七○號紅色自用
    小客車後，因見甲○○前方並無其他車輛且速度甚慢，遂猛按喇叭欲超車，惟因
    甲○○車上載貨、該引道為上坡且僅容一部車輛經過，以致甲○○無法加速亦無
    法讓乙○○超車，乙○○即認甲○○係故意不讓其超車，因而基於以妨害人行使
    權利及殺人之故意，在環河南路上，先以超車至甲○○駕駛車輛前方緊急煞車之
    強暴方式，將甲○○由環河南路之內線逼往外線靠牆處後停於環河南路與德昌街
    交岔路口附近，妨害甲○○行使其自由通行之權利。乙○○隨即攜刮豬毛所用刀
    鋒長約十公分之單刃利刀下車藏於身後，並大聲呼叫要求甲○○下車，俟甲○○
    下車後，乙○○即以右手持上開利刃，由右上往左下用力揮動，砍向甲○○之頭
    、頸部，因甲○○閃避以致其左臉頰下緣受有六╳一╳一公分之撕裂傷，甲○○
    為閃避乙○○之攻擊，遂面向乙○○並繞著其所駕駛之車輛退行，乙○○見狀持
    刀繼續揮砍追殺甲○○，致甲○○腹部要害部位受有約二十╳三╳三公分之穿刺
    傷及左上臂受有約十五╳三╳二公分之巨大撕裂傷。丙○見狀以左手抱武庭暄以
    右手拉住乙○○之左手欲勸阻，但反為乙○○揮刀所不慎波及，致使丙○右手臂
    、武庭暄右手臂及手指處分別受有撕裂傷（此部分未據告訴）。乙○○因見丙○
    大喊女兒受傷始停止攻擊，並將妻女送醫離開現場，甲○○則勉力駕駛車輛前往
    華中橋、東園街附近駐有取締交通違規警員處報案後，經警送往臺北市立和平醫
    院急救始倖免於難。
二、案經甲○○訴由臺北市政府警察局萬華分局報請及甲○○訴由臺灣臺北地方法院
    檢察署檢察官偵查起訴。
    理  由
一、訊據上訴人即被告乙○○矢口否認攔車及殺人犯行，辯稱：當天告訴人甲○○駕
    車行駛在前，速度極慢，伊遂按鳴喇叭，欲行超車，但告訴人卻故意踩煞車，並
    於伊車超至其車旁時大罵三字經，並以車身將其車輛逼至路旁，堵在車前，雙方
    下車理論後，告訴人徒手毆打伊致其眼鏡被打歪，另毆打勸架之丙○及丙○手抱
    之女兒武庭暄，伊才返回車上拿刮豬毛用之小刀自衛，嚇唬對方，但告訴人卻衝
    過來奪刀，其所受的傷可能是因為來搶刀扭打時所不慎劃及，伊無殺人故意云云
    。
二、經查：
  (一)右揭被告以強暴方式將告訴人攔停在環河快速道路部分之事實，迭據告訴人指訴
    綦詳，其於原審審理時陳稱：「九十一年四月五日早上九點半許，我開著紅色的
    廂型車，在環南市○○○○○道，由該引道可以上環河快速道路，是往新店方向
    ，我上去引道之後，後面有一台白色的載貨車向我猛按喇叭，那個引道只能容許
    一台車進入。我想要讓他過也沒有辦法，那時我的時速只有四、五十公里，那台
    車子嫌我慢，但是我沒辦法讓他，等到上了快速道路在內線行駛，快速道路一共
    有三線，我就讓他過，但是他就開到我前方緊急煞車，我沒有理會，我就往右邊
    開到中線道，但是他又開到我的前面緊急煞車，最後我只好開到外線靠牆那邊，
    那台車又開到我前面緊急煞車停下來，我沒有辦法只好也停下來．．」（見原審
    卷第三十九、四十頁），證人即現場目擊者丁○於原審結證稱：「我路過，發現
    二部車子停在那邊，我開車經過就看到一個男生向車子趴在車上，還有一個女子
    拉著另外一個男生，而另外一個男生手裡拿著刀」、「白色的發財車停在前面，
    紅色廂型車停在後面」、「我們本來是開五、六十公里，但是看到有事故，所以
    開的比較慢一點約三、四十公里」、「（多遠的距離看到事發？）大約二、三公
    尺」、「我們車子沒有貼隔熱紙，所以視線很清楚」（見原審卷第五十六、五十
    七、五十八、五十九、六十一頁），於本院調查時仍指當時紅色車子在後面，白
    色車子在前面（見本院九十二年四月二十八日訊問筆錄）。雖被告以案發當日為
    清明節，中央市場休市，丁○不可能去買菜，而依據丁○當時之車速，亦不可能
    看到發生事情，且丁○在偵查中係稱告訴人趴在被告車上，前後所述並不相符等
    節，爭執丁○證言之可信度。然清明節市場休市，並非即謂所有店家及攤販均同
    時休息，而丁○所述其配偶所駕駛之車輛因見有人發生事故遂減慢速度，此與常
    理無違，再丁○所乘車輛行駛之車道與被告及告訴人所停下之車道為相鄰之車道
    ，距離甚近，被告及告訴人之車輛又分別為白色、紅色之明顯對比，是丁○在速
    度減慢距離甚近顏色對比明顯之情況下，對於告訴人及被告之車輛何人在前在後
    應無錯認之理。從而，案發當時告訴人車輛確係為被告所攔停，委無疑義，被告
    已構成以強暴方式妨害告訴人自由通行之權利行使。至丁○於偵查中證稱告訴人
    趴在被告車上一節，衡其於原審及本院訊問時，均明白表示趴在紅色車上，此節
    應係一時之口誤，尚難憑此細節微末前後證述不符，即謂丁○所有證言不可採信
    。另證人丙○雖到庭證稱：「（告訴人逼你們停下來時，是將你們攔停在中間的
    車道？）是的」（見原審卷第五十二頁），並當庭繪製被告與告訴人雙方停放位
    置為現場中間車道之簡圖存卷，然查丙○為被告之配偶，其證詞不免偏頗，且其
    證詞不惟與證人丁○所述不合，並與被告所繪雙方車輛係停置在右側車道（見答
    辯狀附圖）之情形迥異，是其證詞顯悖事實而無足採。
  (二)被告攔停告訴人車輛後下車如何持刀砍殺告訴人，迭據告訴人指訴歷歷，被告亦
    不否認持刀揮砍告訴人。雖其辯以告訴人先毆打其妻女，才取刀自衛，嗣因告訴
    人奪刀，才遭劃傷云云，證人丙○亦到庭附合其詞。然查，被告迄未能提出其身
    體受傷之實據，而丙○除右手臂受有刀傷一處、武庭暄除右手臂、手指受有刀傷
    各一處外，並未受有其他傷害，告訴人復未由被告手上搶得刀刃之情，業據被告
    、丙○供述明確，並有國立臺灣大學醫學院附設醫院之武庭暄診斷證明書及病歷
    資料表在卷可據，是被告及丙○所稱其等曾遭告訴人毆打之情，已乏實據；茍若
    如被告所言，告訴人毆打其妻女，始返車取刀自衛，則在該衝突發生之危險情況
    ，被告豈會留妻女二人與告訴人對峙而獨自返回車上取刀？又告訴人身高一六九
    公分，體重六十幾公斤，而被告身高一七○公分、體重八十五公斤，體格較告訴
    人壯碩，被告又陳稱其車上尚有印傭一人，則連同其妻，人數較多，告訴人方面
    僅一人，勢單力薄，豈敢尋釁動手毆人？況告訴人手無寸鐵，被告又何須取刀以
    自衛？是所謂取刀自衛乙節，純然無稽。再告訴人於九十一年四月五日上午九時
    五十分前往臺北市立和平醫院急診時，其受有左臉頰下緣約六╳一╳一公分撕裂
    傷、腹部約二十╳三╳三公分之穿刺傷、左上臂約十五╳三╳二公分之巨大撕裂
    傷，此有臺北市和平醫院診斷證明書、病歷資料及照片在卷可參，可見告訴人所
    受三處傷害面積均甚大，傷口亦甚深，而其他部位包括告訴人之手部並無細微之
    傷口，若二人真有扭打，在扭打過程中，二人手指、手掌及腕部豈會均未因而受
    有任何傷害？綜上，被告所辯及丙○所證，均不合事理，難認與事實相符，參以
    如前所述本件係被告將告訴人以強暴方式攔停在環河快速道路上，主動挑釁之情
    形，應認被告下車時即持刀蓄意砍殺告訴人，致其受傷。
  (三)按殺人罪之成立，須於實施殺害時，即具有使其喪失生命之故意，故殺人與傷害
    罪之區別，當以下手加害時是否明知或預見足以致人於死亡為斷，被害人受傷之
    部位是否為致命、傷痕之多寡輕重、犯人所用之凶器、下手實施情形，均為認定
    有無殺人故意之判斷資料，此有最高法院四十八年臺上字第三十三號、十九年上
    字第七一八號、二十年非字第一○四號判例要旨可參。本件被告自承為豬肉販，
    其當深知刮豬毛所用刀子，其刀鋒極其銳利，竟在告訴人下車後，即持刀朝告訴
    人頭頸部、腹部等要害部位猛力揮砍，造成告訴人受有左臉頰下緣約六╳一╳一
    公分撕裂傷、腹部約二十╳三╳三公分之穿刺傷、左上臂約十五╳三╳二公分之
    巨大撕裂傷，下手至重，而告訴人極有可能因閃避不及即造成頸部大動脈及腹腔
    等身體要害部位遭刀割裂以致受有致命之傷害，被告於行為時對此足以致人於死
    之結果應有預見，被告對於足以產生死亡之結果有所預見而仍猛力持刀朝告訴人
    身體要害部位揮砍，足見被告殺意至堅，確有致告訴人於死之故意。
  綜合以上，被告所辯無非事後卸責之詞，不足採信，其之犯行洵堪認定，應依法論
  科。
三、核被告所為，係犯刑法第二百七十一條第二項、第一項之殺人未遂罪及刑法第三
    百零四條第一項之以強暴妨害人行使權利罪，檢察官起訴書雖漏引刑法第三百零
    四條，因起訴書犯罪事實欄業有述及，此部分自應認業經檢察官提起公訴，特予
    敘明。被告係以妨害告訴人通行之手段以達其殺人之目的，所犯上開二罪間具有
    方法目的之牽連犯關係，應從一重論以殺人未遂罪。被告著手於殺人行為之實施
    而未生被害人死亡之結果，為未遂犯，依法減輕其刑。原審審酌被告矢口否認犯
    行，因交通糾紛即心生殺意，造成告訴人受傷害程度甚大，惟被告已與告訴人以
    新臺幣三十五萬元達成和解等情狀，依刑法第二百七十一條第二項、第一項、第
    三百零四條第一項、第五十五條、第二十六條前段、罰金罰鍰提高標準條例第一
    條前段，判處被告有期徒刑五年；並說明作案用刮豬毛刀子，已遭被告丟棄，業
    經被告供明在卷，不予宣告沒收，其認事用法，核無不合。被告上訴猶執陳詞否
    認犯罪，為無理由，應予駁回。
據上論斷，應依刑事訴訟法第三百六十八條，判決如主文。
本案經檢察官柯麗鈴到庭執行職務。
中      華      民      國    九十二    年      五      月    二十一    日
                              臺灣高等法院刑事第五庭
                                  審判長法  官  曾  德  水
                                        法  官  蘇  素  娥
                                        法  官  楊  貴  雄
右正本證明與原本無異。
如不服本判決，應於收受送達後十日內向本院提出上訴書狀，其未敘述上訴之理由者
並得於提起上訴後十日內向本院補提理由書（均須按他造當事人之人數附繕本）。
                                        書記官  林  淑  貞
中      華      民      國    九十二    年      五      月    二十二    日
附錄：本案論罪科刑法條全文
刑法第二百七十一條第一、二項：
一殺人者，處死刑、無期徒刑或十年以上有期徒刑。
二前項之未遂犯罰之。
刑法第三百零四條第一項：
一以強暴、脅迫使人行無義務之事或妨害人行使權利者，處三年以下有期徒刑、拘役
  或三百元以下罰金。


司法院資訊處製作；財團法人民間司法改革基金會備份。
